臺灣高等法院刑事判決　　　　　　　　100年度上易字第368號
上　訴　人
即　被　告　李金海
上列上訴人因侵占案件，不服臺灣臺北地方法院99年度易字第23
17號，中華民國99年12月31日第一審判決（起訴案號：臺灣臺北
地方法院檢察署99年度偵字第12247號），提起上訴，本院判決
如下：
    主  文
上訴駁回。
    事  實                                                                
一、李金海前於民國九十七年間因詐欺案件，經法院判處有期徒
    刑四月確定；復於九十八年間因偽造文書案件，經法院判處
    有期徒刑四月確定，二罪經裁定應執行有期徒刑七月確定，
    於九十九年四月二日易科罰金執行完畢。緣李金海自九十八
    年四月十日起，正式受僱於葉約翰，擔任葉約翰出資經營之
    「翔發投注站」（址設新北市○○區○○路二八二之一號，
    名義負責人為李金海之繼子陳龍翔，實際負責人則為葉約翰
    ）擔任晚班及假日營業員（晚班營業時間：每週一至週五晚
    間六時至十時，假日營業時間：每週六、日上午九時至晚間
    十時），除綜理該投注站之營運外，並負責保管各式彩券及
    週轉零用金（供找零用）、營業收入等現款，為從事業務之
    人，期間因先後於同年四月十三日及同年五月三日侵占其業
    務上保管之現款新臺幣（下同）二萬元及十萬元（此二次業
    務侵占犯行，經原審各判處有期徒刑六月及八月，李金海上
    訴後撤回而告確定），經葉約翰於同年五月四日發覺後，旋
    即解僱李金海。後因李金海一再向葉約翰保證絕不再犯，並
    以生活無依、經濟困窘為由，央求葉約翰給予工作機會，葉
    約翰乃自九十九年一月二十一日起，再度僱用李金海擔任晚
    班及假日營業員，並負責上述業務。詎不知悔改，復基於意
    圖為自己不法之所有，於九十九年四月二十二日晚間某時，
    在該投注站內，接續利用職務之便，操作投注機，下注「賓
    果賓果」電腦型遊戲，列印可供兌獎之賓果賓果遊戲彩券（
    價值不詳），並將該等業務上所持有之彩券侵占入己，繼而
    於該投注站向中國信託商業銀行購買之彩券銷售額度用鑿以
    致無法再操作投注機下注並列印彩券之際，先於同日晚間八
    時三十分許，以電話向葉約翰佯稱：有大客戶玩賓果賓果遊
    戲，投注機之銷售額度即將用完云云，要求葉約翰補足銷售
    額度，使葉約翰陷於錯誤，認確有客戶下注購買高額之賓果
    賓果遊戲彩券，為免銷售額度不足致無法列印彩券而影響營
    收，乃指示員工楊末華將九萬九千元款項存入指定帳戶（即
    中國信託商業銀行新店分行帳戶、帳號：00000000
    0000號、戶名：陳龍翔；亦即彩券經銷商翔發投注站銷
    售彩券時，需先將資金存入指定帳戶，用以向中國信託商業
    銀行購買彩券銷售額度，再由中國信託商業銀行將翔發投注
    站購買之銷售額度，撥入該投注站之投注機，該投注站方可
    透過投注機操作、進行額度內之彩券銷售），李金海續於同
    日晚間九時許，去電葉約翰，復以：該名大客戶還在玩賓果
    賓果遊戲，投注機之銷售額度即將用完為幌，告知葉約翰補
    足銷售額度，使葉約翰又陷於錯誤，而指示楊末華將九萬九
    千元款項存入上開指定帳戶後，李金海再於同日晚間近九時
    三十分許，偽以同一事由，電請葉約翰補足銷售額度，並訛
    稱：該客戶中獎二十八萬餘元，兌獎金額已存入指定帳戶云
    云，使葉約翰再陷於錯誤而同意補足銷售額度，並指示楊末
    華將十萬元款項存入上開指定帳戶，李金海隨即操作投注機
    下注，列印取得等值（即上開三筆款項合計二十九萬八千元
    ）之可供兌獎之賓果賓果遊戲彩券，連同其業務上所保管持
    有之銷售其他種類電腦型遊戲彩券所得款項約數千元（確實
    金額不詳）、尚未售出之各式刮刮樂彩券（價值合計八萬九
    千六百元）及週轉零用金（計一萬一千六百元）一併據為己
    有。李金海以上開方式，共計拿取其列印之賓果賓果遊戲彩
    券價值合計約四十餘萬元及其他種類電腦型遊戲彩券銷售款
    約數千元（二者合計四十三萬五千二百元；起訴書誤載為四
    十三萬五千一百九十元）、尚未售出之各式刮刮樂彩券價值
    合計八萬九千六百元及週轉零用金一萬一千六百元（以上總
    計五十三萬六千四百元）。嗣葉約翰於翌日（即同年月二十
    三日）上午約九時許前往翔發投注站查帳時，發覺現場僅餘
    電腦型遊戲彩券銷售款五百七十五元，始悉上情。
二、案經葉約翰訴由新北市政府警察局新店分局報請臺灣臺北地
    方法院檢察署檢察官偵查起訴。
    理  由
一、本案據以認定被告李金海犯罪事實之下述各項證據，其中屬
    於傳聞證據部分，公訴人及被告於原審及本院審理時均未爭
    執其證據能力（被告僅爭執部分證據之證據力），復經本院
    審酌認該等證據之製作無違法、不當或顯有不可信之情況，
    揆諸刑事訴訟法第一百五十九條至第一百五十九條之五之規
    定，應認有證據能力。
二、訊據上訴人即被告李金海固坦承受僱於告訴人葉約翰，擔任
    翔發投注站晚班及假日營業員，及於九十九年四月二十二日
    取走電腦型遊戲彩券銷售款數千元、尚未售出之各式刮刮樂
    彩券價值合計八萬九千六百元、週轉零用金一萬一千六百元
    迄未歸還告訴人等情，惟矢口否認有何詐欺及業務侵占犯行
    ，辯稱：當天確實有一位張姓客人到伊店裡面消費下注賓果
    遊戲，雖然那天他玩的金額比之前還多，但因這位張姓客人
    有連續兩個月到伊店裡面消費的情形，以前的消費額都是三
    、五萬元，十萬元都有，他有時候身上錢不夠，伊也會讓他
    去銀行領錢來結清，四月二十二日當天，他的運氣真的是不
    好，玩的都沒有中過，所以才會累積至約四十餘萬元未付，
    因為該客人這兩個月來信用一直都很好，所以當天營業結束
    時，他要伊跟他一起返家領錢，伊便相信地跟他一起回去，
    結果他回到天闊社區樓上後，就未再下來。至於刮刮樂的部
    分，隔天伊有把東西帶去給告訴人，原本要還給他，但是伊
    向告訴人要求，是不是這些刮刮樂能借伊去路邊販賣，告訴
    人也同意，當天他也寫下了伊總共欠他多少錢，包括這個刮
    刮樂。又伊因身上沒有錢，需要零用金週轉販賣彩券，故一
    併向告訴人借用上開零用金云云。
三、經查：
  (一)被告前因二次侵占業務上所保管之款項，遭告訴人解雇後，
    一再向告訴人保證絕不再犯，並以生活無依、經濟困窘為由
    ，央求告訴人給予工作機會，同時提供陳龍翔擔任連帶保證
    人，告訴人見其殘障，基於同情，乃自九十九年一月二十一
    日起，再度僱用被告擔任翔發投注站之晚班及假日營業員，
    詎被告又於同年四月二十二日晚間，在其當班之上開投注站
    內，操作投注機，下注賓果賓果遊戲，列印可供兌獎之賓果
    賓果遊戲彩券（價值不詳），並將該等業務上所持有之彩券
    侵占入己，繼而於該投注站向中國信託商業銀行購買之彩券
    銷售額度用盡，以致無法再操作投注機下注並列印彩券之際
    ，先於同日晚間八時三十分許，以電話向告訴人佯稱：有大
    客戶玩賓果賓果遊戲，投注機之銷售額度即將用完云云，要
    求告訴人補足銷售額度，使告訴人誤認確有客戶下注購買高
    額之賓果賓果遊戲彩券，為免銷售額度不足致無法列印彩券
    而影響營收，乃指示案外人即其員工楊末華將九萬九千元款
    項存入指定帳戶（即上開中國信託商業銀行新店分行帳戶）
    ，被告續於同日晚間九時許，去電告訴人，復以：該名大客
    戶還在玩賓果賓果遊戲，投注機之銷售額度即將用完為幌，
    知會告訴人補足銷售額度，告訴人遂再指示楊末華將九萬九
    千元款項存入上開指定帳戶後，竟於同日晚間近九時三十分
    許，又接獲被告來電，以相同事由要求補足銷售額度，並訛
    稱：該客戶中獎二十八萬餘元，兌獎金額已存入指定帳戶云
    云，告訴人遂又指示楊末華將十萬元款項存入上開指定帳戶
    ，被告隨即操作投注機下注，列印取得等值（即上開三筆款
    項合計二十九萬八千元）之可供兌獎之賓果賓果遊戲彩券，
    連同其業務上所保管持有之銷售其他種類電腦型遊戲彩券所
    得款項約數千元、尚未售出之各式刮刮樂彩券價值合計八萬
    九千六百元及週轉零用金一萬一千六百元一併據為己有；嗣
    告訴人於翌日上午約九時許前往該投注站查帳時，發覺現場
    僅餘電腦型遊戲彩券銷售款五百七十五元，經清點後，始悉
    被告共計取走其所列印之賓果賓果遊戲彩券價值合計約四十
    餘萬元及其他種類電腦型遊戲彩券銷售款約數千元（二者合
    計四十三萬五千二百元）、尚未售出之各式刮刮樂彩券價值
    合計八萬九千六百元及週轉零用金一萬一千六百元等情，業
    據證人即告訴人於偵查中指證綦詳（偵查卷第三三至三八、
    六○至六五頁），並經證人即依告訴人之指示匯款之楊末華
    於偵查中供證屬實（偵查卷第六二至六五頁），且有九十九
    年一月二十一日協議書、翔發投注站九十九年四月二十二日
    電腦型遊戲帳務彙總表、告訴人書立之刮刮樂彩券數量金額
    統計明細、上開中國信託商業銀行帳戶存摺內頁及翔發投注
    站九十九年四月二日至二十二日晚班帳冊在卷足憑（偵查卷
    第九、四七、四九、五○、六八之一至第六八之三、七一至
    九一頁），被告於原審時亦坦認有於九十九年四月二十二日
    晚間侵占上開電腦型遊戲彩券銷售款約數千元、尚未售出之
    各式刮刮樂彩券價值合計八萬九千六百元暨週轉零用金一萬
    一千六百元等情，並自承其有於當晚三度以電話向告訴人表
    示有大客戶下注購買賓果賓果遊戲彩券之事，要求告訴人補
    足銷售額度，復於打烊後將其所列印價值合計約四十餘萬元
    之賓果賓果遊戲彩券攜走之事實（原審卷第十八頁反面）。
  (二)被告雖矢口否認有上揭業務侵占犯行，並以前情詞置辯。惟
    查，本案經警調閱坐落新北市○○區○○路與碧潭橋旁之天
    闊社區設○於○○路大門出入口處之監視器於九十九年四月
    二十二日晚間拍攝之影像畫面，並未發見被告之身影，且經
    臺灣臺北地方法院檢察署檢察事務官再度勘驗該影像畫面結
    果，亦無被告在該處等候之情形，此有卷附臺灣臺北地方法
    院檢察署檢察事務官室公務電話紀錄暨勘驗筆錄、新北市政
    府警察局新店分局碧潭派出所（下稱碧潭派出所）警員繪製
    之天闊社區現場圖、訪查表可參（偵查卷第二九至三０頁、
    原審卷第二九至三一頁）。雖被告於本院辯稱：伊在派出所
    製作筆錄時，曾言及上開社區門口的監視器照不到伊，並要
    求調閱該社區之其他二支監視器，但警員均置之不理云云，
    然不僅與其在警詢時所供：「看天闊社區是否有監視器，有
    無拍到當時我與他在一起的畫面」等語不符（偵查卷第五頁
    ），且碧潭派出所警員林志榮於調取上開天闊社區監視器光
    碟後，欲請被告到所指認畫面，但經聯絡被告四、五次，均
    聯絡不上等情，亦有前揭檢察事務官室公務電話紀錄在卷可
    按。復觀諸被告所提自稱當天前往天闊社區○○路圖（本院
    卷第四六頁），其殘障專用、設有輔助輪之機車係經該社區
    大門口後，右轉至該社區側門云云，而依卷附之監視器翻拍
    照片（偵查卷第三○頁），該處監視器拍攝範圍涵括大門口
    前之機車引道，故可清楚辨識行經大門口前之車輛，為何經
    警員及檢察事務官檢視該處監視器光碟後，均未發現被告騎
    乘之殘障用機車，是被告上開所辯，要難採信。況依被告於
    偵審中所供：該張姓客人於九十九年二、三月間剛到店內消
    費時，伊曾確認其身分證並將他的姓名、住址抄錄在便條紙
    上，此後他約每二、三日前來店內消費一次云云（偵查卷第
    三六頁、原審卷第一八頁反面、第四五頁反面至第四六頁反
    面），是該人既屬常客，又曾留下真實姓名、住址，被告竟
    不能供出其身分，所稱張姓客人是否確有其人，自非無疑。
    再參以購買彩券具高度射倖性，雖有中獎而一夕致富之可能
    ，然機率甚微，此當為頗有彩券銷售經驗之被告所明知，故
    彩券經銷商除非遇有親誼關係或特別可信賴之情況，實無可
    能同意消費者賒帳購買彩券，此乃事理之常，亦為被告所自
    承，更遑論未付款即下注購買之彩券經兌獎卻未中彩者，極
    易生倒帳之糾紛。且被告一再供稱：張姓客人之前最多曾向
    伊購買十萬餘元之彩券，有幾次錢不夠，伊讓他去領錢，他
    都有如數拿來云云（偵查卷第五頁、原審卷第一九頁反面、
    第二一頁、第四五頁反面、本院卷第二五頁反面、第二六頁
    ）。然該不詳人士於案發當晚所購買之彩券金額持續增加，
    較諸之前消費超出甚多，且始終未中獎，風險已然加鉅，被
    告在對其人身分及背景全無所悉、亦未要求提出證件或其他
    有價值之財物供擔保之情形下，猶信賴對方有購買高額彩券
    之資力，且未於該人下注過程中稍加查證、確認其有無付款
    能力或付款真意，即任憑其在始終未中分文彩金之情形下，
    仍持續購買彩券，終至累積消費達四十餘萬元未獲付款，甚
    且於該人提議返回住處取款時，不惟未補行要求質押身分證
    件或其他財物，更聽任該人逕自步入天闊社區而未隨同入內
    以確保債權，復於遲不見該人依約現身付款時，未入內向社
    區警衛查證該人身分，亦未報警處理，即逕自離去，凡此皆
    與常情相違。是被告辯稱：當晚價值四十餘萬元之賓果賓果
    遊戲彩券皆係張姓客人所消費，其係遭人詐騙，並無侵占彩
    券云云，應屬事後編造之詞，要無足採。由上足認被告確有
    以前述手法將彩券據為己有至明。
  (三)另被告雖於本院準備程序時提出告訴人所寫之計算表，辯以
    ：案發後，告訴人同意將上開刮刮樂彩券及週轉零用金給伊
    作生意用，伊則每月分期償還全部欠款云云。然為告訴人到
    庭所否認，告訴人並陳稱：「刮刮樂他（指被告）沒有拿回
    來，我不可能把他拿回來的錢又再拿回去給他，…。被告所
    提的這張計算紙是以前去派出所報過案，他後來來找我說他
    到底欠我多少錢，我算給他聽，…是事發後一個禮拜寫的，
    我問他說刮刮樂在哪裡，他說放家裡，他說要過二天拿給我
    ，但是都沒有拿回來。…這張金額是寫說他欠我多少錢，我
    說我可以讓他先還我一半，但是要先還我刮刮樂，但是他就
    不見了」等語（本院第二七頁反面、第二八頁），是被告前
    揭辯解，已難採信。況退步言，縱令此部分所辯非虛，然詐
    欺、業務侵占罪於被告施用詐術，使告訴人陷於錯誤而將款
    項存入指定帳戶，被告隨即列印賓果賓果遊戲彩券，連同其
    他彩券及現款一併據為己有之際，即已成立，事後縱確有償
    債協議，對該等罪名之構成，亦不生影響，自不足以據為有
    利於被告之認定。
  (四)綜上所述，本件事證已臻明確，被告前揭犯行洵堪認定，應
    予依法論科。被告雖聲請調閱天闊社區之其他二處監視器畫
    面，惟距案發當時已近一年，衡諸一般路口監視器畫面存檔
    資料保存期限鮮少逾一個月以上，被告並未釋明案發當時上
    開二處之監視器畫面現猶保存，尚未刪限，且本案事證已明
    ，亦核無再調取之必要，併此敘明。 
四、核被告所為，係犯刑法第三百三十六條第二項之業務侵占罪
    及同法第三百三十九條第一項之詐欺取財罪。其於九十九年
    四月二十二日晚間在翔發投注站內為前揭犯行，係基於單一
    犯意而在密切接近之一定時間及空間內接續為之，應為接續
    犯；其以一接續行為詐欺告訴人並侵占業務上持有之物，而
    觸犯二構成要件不同之罪名，為想像競合犯，依同法第五十
    五條規定，應從一重之業務侵占罪論處。又被告前受如事實
    欄所載之徒刑執行完畢情形，有本院被告前案紀錄表可按，
    其於五年以內故意再犯本件有期徒刑以上之罪，為累犯，依
    刑法第四十七條第一項規定，加重其此部分之刑。
五、原審認被告罪證明確，因而適用刑法第三百三十六條第二項
    、第三百三十九條第一項、第五十五條、第四十七條第一項
    等規定，並爰審酌被告有與本案相類之前科，素行不良，受
    僱擔任彩券行營業員，竟利用職務之便，屢屢侵吞公款，復
    於告訴人念其身有殘疾，基於同情而再度雇用之際，不思感
    恩，不知悔悟，又侵吞公款公物，對告訴人所生危害甚鉅，
    及犯後態度等一切情狀，量處有期徒刑一年，經核認事用法
    並無不合。被告上訴否認犯行，指摘原判決不當，為無理由
    ，應予駁回。
據上論斷，應依刑事訴訟法第三百六十八條，判決如主文。
本案經檢察官呂光華到庭執行職務。
中    華    民    國   100    年    4     月    14    日
                  刑事第二十一庭審判長法  官  周政達
                                      法  官  趙文 
                                      法  官  楊力進
以上正本證明與原本無異。
本件不得上訴。
                                      書記官  彭威翔
中    華    民    國   100    年    4     月    14    日
附錄：本案論罪科刑法條全文。
中華民國刑法第336條
（公務公益侵占罪、業務侵占罪）
對於公務上或因公益所持有之物，犯前條第 1 項之罪者，處 1 
年以上 7 年以下有期徒刑，得併科 5 千元以下罰金。
對於業務上所持有之物，犯前條第 1 項之罪者，處 6 月以上 
5 年以下有期徒刑，得併科 3 千元以下罰金。
前二項之未遂犯罰之。